【裁判字號】    99,上易,774
【裁判日期】    990824
【裁判案由】    妨害自由
【裁判全文】
臺灣高等法院臺中分院刑事判決         99年度上易字第774號
上  訴  人  臺灣臺中地方法院檢察署檢察官
被      告  乙○○
上列上訴人因被告妨害自由案件，不服臺灣臺中地方法院中華民
國99年5月13日第一審判決（民國99年度易字第440號，起訴案號
：臺灣臺中地方法院檢察署民國98年度偵字第19230號）， 提起
上訴，本院判決如下：
    主  文
上訴駁回。
    事實及理由
一、本案經本院審理結果，認第一審判決諭知被告無罪，並無不
    當，應予維持，並引用第一審判決書記載之證據及理由（詳
    如附件）。
二、按刑事訴訟制度受「倘有懷疑，則從被告之利益為解釋」及
    「被告應被推定為無罪」之原則所支配，故得為訴訟上之證
    明者，無論為直接或間接證據，須客觀上於一般人均不致有
    所懷疑，而達於「確信」之程度者，始可據為有罪之認定，
    倘其證明尚未達於「確信」之程度，而有合理可疑存在時，
    即難據以為被告之不利認定。刑法第304條第1項之強制罪，
    除客觀上有以強暴、脅迫使人行無義務之事或妨害人行使權
    利者外，並須主觀上有使他人行無義務之事或妨害他人行使
    權利之犯意，始克相當，而該主觀犯意之認定，自應依證據
    認定之。
三、檢察官上訴意旨以告訴人丁○○及證人甲○○（即告訴人之
    前妻，同為本案之被害人）於偕同司法警察現場模擬時，明
    確指陳案發當時被告將車橫停於告訴人所駕車之前方，僅容
    車門開啟之距離，告訴人駕車離去之權利確有可能因被告之
    車停於前方，對告訴人駕車離去之可能性造成影響，而有妨
    害告訴人駕車離去之權利。然查警方現場模擬拍照時，並未
    通知被告到場表示當時雙方停車之狀況，僅依據告訴人單方
    面之指陳而停車拍照，則雙方之停車位置及距離是否與案發
    當時現狀相符，即有可疑。況被告也自行前往現場停車拍照
    ，依被告所拍照片，告訴人仍有足夠空間可駕車離去，由於
    雙方所拍照片停車位置及距離均不相同，且差異甚大，有照
    片在卷可資比對，從而上開照片均不足以作為證明被告有妨
    害告訴人行使駕車離去之權利的證據，何況檢察官上訴理由
    書也僅稱：「告訴人駕車離去之權利確有可能因被告將其所
    駕之車停於前方間不容髮之處，且一旁適有他車停放而受到
    妨害」，由於被告之行為尚未達於使人「確信」之程度，自
    不能以「確有可能」之存疑性推論而入被告於罪。
四、告訴人丁○○因積欠被告姑姑許素花新台幣 273萬2727元迄
    未獲清償，被告係許素花經營公司之債務催收人員，適於98
    年 1月24日上午10時許，在台中市○○○路附近巧遇告訴人
    與其前妻（負債後才辦離婚）共乘自小客車，遂暗中尾隨告
    訴人之車到台中縣大里市○○路71巷口附近，目睹甲○○停
    車進入其胞兄位於大里市○○路71巷43號住處，而丁○○坐
    在車內時，被告隨即停車在告訴人車之前面（二車距離多遠
    不明，是否足以妨害告訴人駕車離去之事實無法認定，因雙
    方所拍照片之停車位置不同，已如前述），被告下車到告訴
    人車旁要求坐在車內之告訴人清償債務，被告即打電話給許
    素花，由許素花與告訴人直接商談，最後被告才取出本票要
    求告訴人簽發用以償債，告訴人簽發三張本票完畢，被告因
    認告訴人夫妻離婚係為逃避債務，才要求告訴人之妻在本票
    背書，以示共同負責，告訴人之妻甲○○為逃避背書人之責
    任，在本票背書假名「劉美鳳」，經被告打電話詢問許素花
    時，才知「劉美鳳」非真名，而要求甲○○重新背書真名，
    惟甲○○僅在三張本票之最上面一張背書真名「甲○○」，
    其餘二張本票並未背書真名即交付被告，被告一時不查也加
    以收受，有該三張本票影本在卷足憑，且於告訴人及甲○○
    簽發本票及背書後，被告又要求二人要按指紋，甲○○又進
    入其胞兄處拿印泥出來使用，在此期間被告並未施用任何強
    暴之行為，且當時僅被告單獨一人，而甲○○在偵查中也結
    證被告沒有動手打人，雖告訴人及甲○○均稱當時被告有說
    ：「看你要不要簽，不然外面有一群細漢（台語）在那邊」
    、「不簽的話，大家都不要走」、「今天是我來，假如是我
    的阿兄來，這整台車就敲掉」等語，然為被告所否認，告訴
    人及甲○○又未能舉出任何證據以實其說，參以現場係告訴
    人及甲○○之親戚家，被告如有強暴、脅迫之行為，告訴人
    或甲○○為何不出聲求救或要求報警處理，況當時甲○○又
    可自由進出其胞兄住處並拿取印泥來使用而按指紋在本票上
    ，而告訴人丁○○當時一直在自己之小客車內，並無表示要
    離去之意思，則被告有何妨害其行使權利之可言。至甲○○
    之在本票背書，雖係應被告之要求，然其背書時先為規避責
    任，背書時簽署假名，被發現後又僅改簽一張真名，足見其
    自由意志並未被強制，否則豈容另二張本票未背書真名。至
    檢察官認告訴人於案發時未報警，或係自知理虧，或因不想
    事情鬧大，欲留彼此見面餘地，或恐受被告恫嚇報復等，均
    屬推測之詞，而無任何證據足以佐證上開推測為事實，即非
    真正之上訴理由，不足以證明被告有強制之犯行。
五、綜上所述，本件被告當時之目的僅在要求告訴人償還積欠已
    久之債務，主觀上並無妨害告訴人及甲○○行使權利之意思
    ，也沒有欲使彼等行無義務之事的犯意，在客觀上亦無任何
    不法行為，此外，又無直接或間接之證據，足以達到使法院
    確信被告有強制之犯行，則原審諭知被告無罪之判決，尚無
    不合，檢察官之上訴為無理由，應予駁回。
六、據上論斷，應依刑事訴訟法第368條、第373條，判決如主文
    。
本案經檢察官丙○○到庭執行職務。
中    華    民    國    99    年    8     月    24    日
            刑事第八庭  審判長法  官  羅  得  村
                              法  官  郭  瑞  祥
                              法  官  簡  源  希
以上正本證明與原本無異。
不得上訴。
                              書記官  顏  子  良
中    華    民    國    99    年    8     月    25    日
附件：
臺灣臺中地方法院刑事判決               99年度易字第440號
公  訴  人  臺灣臺中地方法院檢察署檢察官
被      告  乙○○  男  40歲（民國○○年○月○○日生）
                    身分證統一編號：Ｚ000000000號
                    住南投縣草屯鎮○○里○○街55號8樓之2
上列被告因妨害自由案件，經檢察官提起公訴（98年度偵字第19
230號），本院判決如下：
    主    文
乙○○無罪。
    理    由
壹、程序方面：
    按被告以外之人於審判外之言詞或書面陳述，除法律有規定
    者外，不得作為證據，刑事訴訟法第159條第1項定有明文，
    此乃傳聞證據之排除法則。又傳聞法則之重要理論依據，在
    於傳聞證據未經當事人之反對詰問予以核實，乃予排斥，惟
    若當事人已放棄對原供述人之反對詰問權，於法院審判時表
    明同意該等傳聞證據可作為證據，基於證據資料愈豐富，愈
    有助於真實發現之理念，並貫徹刑事訴訟法修法加重當事人
    進行主義之精神，確認當事人對於證據能力有處分權之制度
    ，傳聞證據經當事人同意作為證據，法院認為適當者，亦得
    為證據。另當事人於調查證據時，對於傳聞證據表示「沒有
    意見」、「對於證據調查無意見」，而未於言詞辯論終結前
    聲明異議，應視為已有將該等傳聞證據採為證據之同意，此
    刑事訴訟法第159條之5定有明文。查本案所引之下列證據，
    均據被告乙○○對證據能力表示「沒有意見」，亦未於本案
    言詞辯論終結前聲明異議，則本院審酌該等證據並無違法取
    證或證明力顯然過低之情事，均得採為證據。
貳、實體方面：
一、公訴意旨略以：
  (一)被告乙○○為許素花（另經臺灣臺中地方法院檢察署檢察官
    為不起訴處分）之姪子，許素花係久芳企業社及上展事業有
    限公司（下稱上展公司）之負責人。告訴人丁○○所經營之
    中羽電器工程企業有限公司（下稱中羽電器公司），曾於民
    國96年1 月間，向久芳企業社及上展公司進貨，並未如期給
    付貨款。許素花即久芳企業社以發票人為中羽電器公司、票
    據金額合計為新臺幣（下同）273萬2,727元之支票2 張，屆
    期提示未獲兌現為由，對中羽電器公司提起民事訴訟，經本
    院97年9 月12日以97年度中簡字第2708號判決中羽電器公司
    應給付許素花即久芳企業社273萬2,727元及自提示日起至清
    償日止之利息。告訴人丁○○為解決債務，於97年8 月12日
    ，將中羽電器公司主張對昭雄營造股份有限公司（下稱昭雄
    公司）之290萬632元債權，轉讓給久芳企業社，但久芳企業
    社向昭雄公司請求給付後，未獲得受償。
  (二)被告乙○○負責久芳企業社及上展公司之債務催收工作，於
    98年1月24日上午10時許，駕駛車號1203-UD號自用小客車，
    在臺中市○○○路附近（起訴書誤載為臺中縣大里市○○路
    71巷口附近），發現告訴人丁○○與其前妻甲○○共乘車號
    8182-UF 號自用小客車在該處出現。被告為使告訴人儘速清
    償前述債務，竟基於強制犯意，趁甲○○下車前往其兄位於
    臺中縣大里市○○路71巷43號之住處拿取東西時，將其所駕
    駛之自用小客車駛至告訴人所駕駛之上開自用小客車前方而
    擋住告訴人之去路，並下車對當時坐在車內之告訴人表明自
    己係許素花所派遣，負責處理債務等情。被告以其所持用之
    門號0000000000號行動電話聯繫許素花所持用之門號000000
    0000號行動電話，由告訴人與許素花對話，許素花在電話中
    向告訴人表示債務現由「少年仔」處理，自己不要理了等意
    思。被告遂向告訴人告知今天一定要給交代，並從其所駕駛
    之自用小客車內取出空白本票，要求告訴人簽發本票，但告
    訴人不願意，雙方僵持有1 小時之久。被告於此段時間內，
    對告訴人揚言：「看你要不要簽，不然外面有1 群細漢（台
    語）在那邊」、「不簽的話，大家都不要走」、「今天是我
    來，假如是我的阿兄來，這整台車就敲掉」等語，使告訴人
    丁○○心生畏懼，填寫如附表所示之本票，並將附表編號2
    至4之本票交給被告（附表編號1之本票因填載錯誤而由丁○○自行收執），而甲○○自兄長住處出來後，目擊上情。惟
    被告為使甲○○一同擔保債務，竟承前強制犯意，不願駛離
    其所駕駛之自用小客車，反而要求甲○○在附表編號2至4之
    本票背書，對甲○○陳稱：「你如果不簽的話，我不可能讓
    你們走」、「要叫兄弟來」等語，使甲○○在害怕及擔心住
    在附近之兄長受牽連等情況下，簽立如附表編號2至4所示之
    背書，且回到兄長住處拿取印泥，供自己及告訴人按捺指印
    在本票上。被告即以上述強暴、脅迫方式妨害告訴人及甲○○之身體自由，以及使該2 人行無義務之事，得手後，始駕
    車離去，因認被告涉有刑法第304條第1項之強制罪嫌云云。
二、按犯罪事實應依證據認定之，無證據不得認定犯罪事實；又
    不能證明被告犯罪者，應諭知無罪之判決，刑事訴訟法第15
    4條第2項、第301條第1項分別定有明文；且認定不利於被告
    之事實，須依積極證據，苟積極證據不足為不利於被告事實
    之認定時，即應為有利於被告之認定，更不必有何有利之證
    據，亦有最高法院30年上字第816 號判例可資參照；並認定
    犯罪事實所憑之證據，雖不以直接證據為限，間接證據亦包
    括在內；然而無論直接或間接證據，其為訴訟上之證明，須
    於通常一般之人均不致有所懷疑，而得確信其為真實之程度
    者，始得據為有罪之認定，倘其證明尚未達到此一程度，而
    有合理之懷疑存在時，基於無罪推定之原則，即應為無罪之
    判決，最高法院76年臺上字第4986號判例可資參照。又刑法
    第304條第1項稱「強暴」者，乃以實力「不法」加諸他人之
    謂，雖非以被害人之自由，完全受其壓制為必要，且亦不以
    直接施諸於他人為必要，即間接施之於物體而影響於他人者
    亦屬之，惟仍以其手段依客觀觀察足認有以相當程度有形力
    之行使，致特定人意思決定自由受限為要，並非不必對被害
    人施以強暴或脅迫行為，即足以構成刑法第304條第1項之強
    制罪，最高法院85年度臺非字第75號判決、最高法院86年度
    臺非字第122 號判決、臺灣高等法院高雄分院90年度上易字
    第253 號判決、臺灣高等法院臺中分院87年度上易字第2439
    號判決參照。
三、本件公訴人認被告乙○○涉犯刑法第304條第1項之強制罪嫌
    ，無非以告訴人丁○○之指述、證人甲○○之證述及被告所
    持有之門號0000000000號行動電話通聯紀錄、現場圖、附表
    編號1 之本票原本、附表編號2至4之本票影本、債權讓與契
    約書、本院97年度中簡字第2708號民事判決暨確定證明書等
    為論據。訊據被告固坦認其為許素花之姪子，因許素花擔任
    負責人之久芳企業社及上展公司對中羽電器公司有債權存在
    ，故由其負責催收工作等情，惟堅詞否認有何強制犯行，辯
    稱：伊在路上巧遇甲○○及丁○○，當時自己開著公司所有
    之車號1203-UD號的自用小客車，伊並沒有將福田路71 巷口
    擋住，告訴人丁○○只要駕車向左打，應該可以開出去。因
    為告訴人已經好幾個月避不見面，伊向告訴人詢問貨款要如
    何處理，要不然就在這邊耗著，後來告訴人主動提議說要開
    本票，剛好伊車上有本票，就回去拿本票，印泥是證人甲○○去跟其兄長拿的，簽本票時伊要求告訴人要提供保證人，
    因為告訴人跳票以後才去離婚，有脫產嫌疑，告訴人才說由
    證人甲○○背書，但證人甲○○卻用假名簽，還表示已經改
    名字，其絕對沒有恐嚇告訴人及證人甲○○等語，並提出臺
    中縣大里市○○路71巷口之照片，用以說明巷口寬度狀況。
    經查：
  (一)被告為許素花之姪子，因許素花擔任負責人之久芳企業社及
    上展公司對告訴人丁○○所經營之中羽電器公司有債權存在
    ，由其負責催收工作。被告於98年1 月24日上午10時許，駕
    駛車號1203-UD 號自用小客車，在臺中市○○○路附近發現
    告訴人與其前妻甲○○共乘車號8182-UF 號自用小客車在該
    處出現。被告為使告訴人儘速清償前述債務，尾隨告訴人所
    駕駛之前揭車輛至臺中縣大里市○○路71巷附近，將其所駕
    駛之車號1203-UD號自用小客車駛至告訴人所駕駛之車號818
    2-UF號自用小客車前方，並下車對當時坐在車內之告訴人表
    明要求處理債務問題，被告並以其所持用之門號0000000000
    號行動電話聯繫許素花所持用之門號0000000000號行動電話
    ，由告訴人丁○○與許素花對話，許素花在電話中向告訴人
    表示債務現由「少年仔」（台語）處理，自己不要理了等意
    思。被告為解決前揭債務，與告訴人在該處僵持1 個多小時
    ，並對告訴人稱：「如果今天不處理，我們就在這邊耗著」
    等語，被告從其所駕駛之自用小客車內取出空白本票，由告
    訴人填寫如附表2至4所示之本票，並將附表編號2至4之本票
    交給被告，然被告不接受單由告訴人所簽發本票，證人甲○○復回到該處住在附近之兄長家中拿取印泥，並於如附表編
    號2至4所示本票上之背書之事實，業據被告於警詢、偵訊及
    本院審理時坦承在卷，核與證人即告訴人丁○○、證人甲○○於警詢及偵查中之證述情節相符，並有被告所持用門號00
    00000000號行動電話通聯紀錄、現場圖、附表編號2至4本票
    影本，債權讓與契約書、本院97年度中簡字第2708號民事判
    決及確定證明書各1份在卷可稽，該部分事實堪以認定。
  (二)告訴人雖於偵查中指稱：當時被告表明其係為許素花來處理
    債務後，有對伊說「看你要不要簽，不然外面有1 群細漢（
    台語）在那邊」、「不簽的話，大家都不要走」、「今天是
    我來，假如是我的阿兄來，這整台車就敲掉」，且被告所駕
    駛之自用小客車檔在伊所駕駛之自用小客車前方，讓伊與其
    前妻甲○○無法駛離等語，並經臺中地方法院檢察署檢察官
    協同告訴人指揮警方進行現場模擬，依該現場模擬照片觀之
    ，被告所駕駛之車輛停放在告訴人所駕駛之前開自用小客車
    前方，呈現「T」 字型，則該告訴人所停放之自用小客車將
    無法駛離，有該現場模擬照片8 張附卷證明，然查被告於偵
    查中及本院審理時亦有提出其依據當時情況所拍攝之模擬照
    片，依被告所提出之照片觀之，告訴人所駕駛之車輛應仍有
    轉彎之空間，此有被告於偵查中提出之模擬照片19張及於本
    院審理時提出之模擬照片10張在卷可稽，又被告並未於臺中
    地方法院檢察署檢察官指揮警方進行現場模擬時在場表示意
    見，該現場模擬情形是以告訴人所主張之狀況為據，兩者所
    主張內容既差異過大，實難據被告或告訴人一方之供述而為
    事實之認定，再者被告是否有對告訴人說前開言語，除告訴
    人所指述之外，並無其他事證可佐證證明，縱證人甲○○證
    述告訴人該部分指述屬實，惟證人甲○○與被告曾有婚姻關
    係，且兩人於本案告訴人積欠許素花債務後不久始離婚，證
    人甲○○對該債務情形難推諉不知情，兩人既有特殊情誼關
    係，又對該債務知之甚詳，則證人甲○○所為之證言有偏袒
    告訴人一方之情形，實為常情所致，自難以證人甲○○之證
    言而認定被告有前揭如告訴人所述之犯行。
  (三)又被告係駕駛前揭自用小客車跟隨告訴人至證人甲○○之兄
    長位於臺中縣大里市○○路71巷43號之住處附近，當時證人
    甲○○有回到其兄長家借印泥，供告訴人及其分別於如附表
    編號2至4所示之本票上按捺指印於本票之發票人及背書人上
    簽名之處等情，業據被告於警詢時、偵查中及本院審理時供
    承不諱，且與告訴人指述情節相符，復與證人甲○○之證述
    內容大致相同，並有如附表編號2至4之本票影本在卷可證，
    觀之當時告訴人所停放前開自用小客車之處，乃證人甲○○
    之兄長住處，依客觀情形而言，此係告訴人與證人甲○○相
    較被告而為熟悉之處，且被告若對告訴人及證人甲○○施以
    任何強制犯行，證人甲○○回到其兄長家拿印泥時，應有充
    分時間得以報警或為其他求救之行動，但證人甲○○竟捨此
    不為，顯與常情有違，實難信告訴人與證人甲○○之指述為
    真。再衡諸被告當時係採取與告訴人對峙解決債務之手段，
    核諸當時情狀，告訴人及證人甲○○當時與被告對峙之過程
    中，意思決定自由應未遭被告強制而受到限制，告訴人及證
    人甲○○如欲逃脫現場，實不困難，故難認被告有以相當程
    度有形力之行使，致告訴人及證人甲○○之意思決定自由受
    限。
  (四)再觀之被告與告訴人、證人甲○○於臺中縣大里市○○路71
    巷附近談判債務過程中，告訴人、證人甲○○均自承當時被
    告僅有1 人等語，衡之常情，倘若被告真有強制告訴人、證
    人甲○○簽立本票之情事，必係由被告使用其他強暴脅迫之
    手段為之，始能確保告訴人、證人甲○○會聽命行事，惟本
    院遍查本案卷證資料，仍難認被告有何行為已達強制罪所謂
    強暴脅迫之方式，顯見被告所言，較值採信，是不得因告訴
    人及證人甲○○有於如附表編號2至4所示之本票上分別簽名
    及按捺指印，即認被告有以強暴方法妨害告訴人及證人甲○○之意思決定自由。
四、綜上所述，公訴人所舉之證據，無論直接或間接證據，均尚
    未達於一般之人均可得確信，而無合理之懷疑存在之程度，
    本院亦查無其他確切證據，足以證明被告確有檢察官所指之
    強制犯行，揆諸首揭法條及判例意旨，被告犯行，既屬不能
    證明，依法自應為被告無罪之諭知。
據上論斷，應依刑事訴訟法第301條第1項，判決如主文。
中    華    民    國    99    年    5     月    13    日
                  刑事第四庭  審判長法  官 鄭永玉
                                    法  官 張恩賜
                                    法  官 潘曉玫
以上正本證明與原本無異。
如不服本判決應於收受判決後10日內向本院提出上訴書狀，並應
敘述具體理由；其未敘述上訴理由者，應於上訴期間屆滿後20日
內向本院補提理由書 (均須按他造當事人之人數附繕本)「切勿
逕送上級法院」。
告訴人或被害人對於判決如有不服具備理由請求檢察官上訴者，
其上訴期間之計算係以檢察官收受判決正本之日期為準。
                                    書記官 張齡方
中    華    民    國    99    年    5      月    13    日
附表
┌──┬──────┬─────┬──────┬───┬─────┬──────┐
│編號│本票票據號碼│票據金額  │發票日期    │發票人│背書人    │備註        │
├──┼──────┼─────┼──────┼───┼─────┼──────┤
│ 1  │388153      │150萬元   │98年3 月10日│無    │無        │1.未完成發票│
│    │            │          │            │      │          │  行為。    │
│    │            │          │            │      │          │2.本張票據由│
│    │            │          │            │      │          │  告訴人謝勝│
│    │            │          │            │      │          │  都提出供扣│
│    │            │          │            │      │          │  案。      │
├──┼──────┼─────┼──────┼───┼─────┼──────┤
│2   │388154      │150萬元   │98年1月24日 │丁○○│「劉美鳳」│            │
│    │            │          │            │      │          │            │
├──┼──────┼─────┼──────┼───┼─────┼──────┤
│3   │388155      │80萬元    │98年1月24日 │丁○○│甲○○    │            │
│    │            │          │            │      │「劉美鳳」│            │
├──┼──────┼─────┼──────┼───┼─────┼──────┤
│4   │388156      │80萬元    │98年1月24日 │丁○○│「劉美鳳」│            │
└──┴──────┴─────┴──────┴───┴─────┴──────┘

司法院資訊處製作；財團法人民間司法改革基金會備份。
